臺灣高等法院民事判決　　　　　　　　100年度上易字第190號
上　訴　人　楊廷琦
　　　　　　楊瑞玉
　　　　　　楊青俊
　　　　　　楊兆庚
　　　　　　楊文彬
　　　　　　楊三
　　　　　　楊繩武
　　　　　　楊欣澄
　　　　　　楊欣儀
共　　　同
訴訟代理人　陳淑芬律師
複 代理 人　余文心
被 上訴 人　簡振輝即振生醫院
訴訟代理人　江松鶴律師
被 上訴 人　林榮輝
上列當事人間請求返還不當得利等事件，上訴人對於中華民國99
年12月30日臺灣桃園地方法院99年度訴字第37號第一審判決提起
上訴，本院於100年6月21日言詞辯論終結，判決如下：
    主  文
上訴駁回。
第二審訴訟費用由上訴人負擔。
    事實及理由
一、本件上訴人主張：坐落桃園縣桃園市○○段北門埔子小段29
    、7之34、7之35地號，均係未經政府徵收，地目田且非道路
    用地或預定計畫道路為訴外人楊作霖所有之土地（下稱系爭
    三筆土地）。嗣楊作霖於民國98年8月4日過世後由伊等共同
    繼承，尚未辦理分割遺產。惟被上訴人簡振輝即振生醫院（
    下稱簡振輝）所有同段7之82、7之83地號土地及其上建物（
    分別為829、464建號，門牌號碼依序為桃園縣桃園市○○路
    ○段288號、290號（以下合稱簡振輝所有系爭房地）及被上
    訴人林榮輝所有建物（831建號，門牌號碼為同上路段314號
    ），均未臨接道路，竟未經同意，分別使用其中7之34、7之
    35號二筆土地，供被上訴人簡振輝所經營振生醫院之員工、
    病患出入使用，而被上訴人林榮輝則無權通過29地號土地。
    被上訴人等無權占用系爭三筆土地，無法律上原因，獲得相
    當於租金之利益，致伊等受有無法使用收益之損害，伊等得
    依民法第179條、第787條及第788條之規定，請求被上訴人
    等返還起訴前5年起至返還土地之日止相當於租金之不當得
    利，及自起訴後至返還土地之日止，按月給付伊等相當於租
    金之損害等語。並聲明求為：(一)被上訴人簡振輝應給付伊
    等1,181,485元，及自起訴狀繕本送達之翌日起至返還土地
    之日止，按月給付19,671元。(二)被上訴人林榮輝應給付伊
    等173,010元，及自起訴狀繕本送達之翌日起至返還土地之
    日止，按月給付2,884元。(三)願供擔保請准宣告假執行之
    判決（原審為上訴人等敗訴之判決，上訴人等不服，提起上
    訴）。並上訴聲明：(一)被上訴人簡振輝應給付伊等1,181,
    485元，及自起訴狀繕本送達之翌日起至返還土地之日止，
    按月給付19,671元。(二)被上訴人林榮輝應給付伊等173,01
    0元，及自起訴狀繕本送達之翌日起至返還土地之日止，按
    月給付2,884元。
二、被上訴人簡振輝則以：伊於67年間即於288號房屋開設振生
    醫院迄今已30餘年，而系爭290號房屋係伊於74年間向訴外
    人謝曾月鳳購買，從無占用上訴人等所有系爭7之34、7之35
    地號土地專供為己用。況該二筆土地為桃園擴大修定都市○
    ○○道路用地，且經桃園市公所舖設柏油供公眾通行已達二
    、三十年之既成道路，伊自可通行，並無占用，亦無不當得
    利情事；縱有不當得利，上訴人等以土地之申報地價百分之
    十計算不當得利，顯屬過高等語，資為抗辯。被上訴人林榮
    輝則辯稱：伊所有314號房屋，須經過該房屋前面為上訴人
    等所有系爭29地號內面積約5平方公尺之土地，為伊出入必
    經之地，否則伊所有土地會成為袋地而無法使用，依民法第
    787條規定，伊自得出入使用上開土地；又上訴人等依申報
    地價百分之十之最高金額請求不當得利，毫無理由等語。並
    均答辯聲明：上訴駁回。
三、上訴人主張：系爭三筆土地為訴外人楊作霖所有，嗣楊作霖
    於98年8月4日過世，由伊等繼承該三筆土地；而被上訴人簡
    振輝所有系爭房地與伊等所有系爭7之34、7之35地號二筆土
    地相毗鄰，被上訴人林榮輝所有314號房屋亦通過伊等所有
    29地號土地等情，為被上訴人等所不爭執，並有上訴人等提
    出之土地及建物登記謄本、地籍圖、照片附卷可稽，堪信為
    真實。又上訴人等主張：被上訴人等均未經伊等同意，分別
    無權占用伊等所有系爭土地，而供簡振輝自己醫院員工、病
    患，或供林榮輝自己房屋出入使用等情，則為被上訴人等所
    否認，並為前揭抗辯。是本件爭執重點為：被上訴人等有無
    各自占用系爭土地而有不當得利情事？被上訴人等通行系爭
    土地，上訴人得否依民法第787條、第788條袋地通行權規定
    ，請求被上訴人等支付償金？爰分論如下：
（一）按當事人主張有利於己之事實者，就其事實有舉證之責任
    ，民事訴訟法第277條前段定有明文。次按，民事訴訟如係
    由原告主張權利者，應先由原告負舉證之責，若原告先不能
    舉證，以證實自己主張之事實為真實，則被告就其抗辯事實
    即令不能舉證，或其所舉證據尚有疵累，亦應駁回原告之請
    求（最高法院17年上字第917號判例意旨參照）。復按「無
    法律上原因而受利益，致他人受損害者，應返還其利益。雖
    有法律上原因，而其後已不存在者，亦同」，民法第179條
    亦有明定。是主張不當得利之要件，必須以該當事人無法律
    上之原因而受利益，致他人受損害，且該受利益與受損害之
    間有因果關係存在。而依不當得利之法則請求無權占有他人
    土地之人返還不當得利，固得以其可能獲得相當於租金之利
    益為社會通常觀念，並以該利益推估其所受利益（參見最高
    法院61年台上字第1695號判例意旨），惟仍須以無權占有他
    人土地，致他人受有損害為前提。另按民法第940條明定對
    於物有事實上管領之力者，為占有人。所謂對於物事實上管
    領之力，係指對於物得為支配，排除他人干涉，且此一概念
    係社會事實，須依社會通念斟酌外部可供認識之時空關係，
    包括人與物在場合上一定之結合關係，足認某物為某人事實
    上管領，如僅單純象徵性標示，或偶然使用，或基於地勢因
    使用自己土地而兼有使用他人土地之事實，即不得僅以使用
    之事實，逕認其使用即「占有」該土地，並致土地所有權人
    受有何損害。經查，上訴人等所有系爭三筆土地，地目均為
    田，但自73年1月11日起即因桃園擴大修訂都市計畫屬需役
    地為桃園市公所之公共設施道路用地（使用分區）；而系爭
    三筆土地均為空地，其上無建物，其中7之34、7之35地號土
    地上係病患或其他外人所停放之汽、機車，並非被上訴人簡
    振輝所放置，被上訴人林榮輝因其314號房屋為袋地，僅得
    經由29地號土地出入，且其房屋及振生醫院前面之三民路為
    三十米寬交通流量大之四線主幹道，振生醫院自60幾年開設
    經營後，上訴人迄今始對被上訴人提起本件訴訟，系爭三筆
    土地之現況均為供人、車通行使用中等情，有桃園縣政府99
    年4月6日府城行字第0990124949號函附及被上人林榮輝提出
    之使用分區證明書附卷足憑，並經原審會同兩造及地政機關
    人員勘驗現場屬實，製有勘驗筆錄在卷可稽，復為兩造所不
    爭執（見原審卷146至147頁、158至164頁、205頁、216頁）
    ，足認被上訴人等辯稱：伊等未占用系爭三筆土地，且該三
    筆土地現均為供不特定大眾通行已達二、三十年以上之既成
    道路等語，堪予採信。上訴人等雖提出照片（原審卷176 頁
    至182頁）資以證明被上訴人等有占用伊等所有系爭三筆土
    地之事實，惟已為被上訴人等否認；且該些照片至多僅能證
    明有汽、機車停放之事實，尚無法證明該些車輛均為被上訴
    人等所有並長期停放據為自己占用之情事；況上開照片均係
    上訴人等所自行拍攝，尚難遽信，自非可採。上訴人等復未
    能舉證證明被上訴人等曾有占用系爭土地排除他人使用之情
    事。依上說明，被上訴人等縱有因道路用地而通行使用系爭
    三筆土地之事實，惟其等既非排他之使用者，尚難依此逕認
    被上訴人等通行、使用系爭土地，即係「占有」該土地，並
    致土地所有權人受有何損害。況被上訴人等所有房屋並未占
    有上訴人等之系爭三筆土地，為兩造所不爭執，益難認定被
    上訴人所有系爭房地有何占有上訴人系爭三筆土地之事實。
    被上訴人等自無占有使用系爭三筆土地而受有利益。是上訴
    人等依不當得利法律關係，請求被上訴人等返還其等受有五
    年之利益，即非有據。
（二）上訴人等又主張：被上訴人等之土地均為袋地，其等通行
    伊等所有系爭土地，依民法第787條規定，均應支付償金等
    語。被上訴人等則為前揭抗辯。按公用地役關係乃私有土地
    而具有公共用物性質之法律關係，與民法上之地役權概念有
    間，故既成巷道須具備為不特定之公眾通行所必要，而於公
    眾通行之初，土地所有權人並無阻止之情事，且經歷之年代
    久遠而未曾中斷之要件能成立公用地役關係（最高法院89年
    度台上字第1020號判決意旨參照）。查上訴人等所有系爭三
    筆土地，除供被上訴人等通行，他人亦得通行使用，被上訴
    人等並無排他性之占有使用等情，業經原審勘驗屬實，足見
    系爭三筆土地顯係供公眾通行，而非僅供被上訴人等通行無
    訛。另系爭三筆土地之使用分區○道路用地，固尚未經政府
    徵收，但自桃園市○○路開通以來即經桃園市公所鋪設柏油
    供公眾通行道路使用等事實，已如前述，顯見系爭三筆土地
    供通行之年代確已久遠。是被上訴人抗辯：系爭三筆土地雖
    係上訴人等所有私有財產，惟上訴人等或桃園市公所將之開
    闢成道路供被上訴人等及其他不特定公眾通行使用，且於被
    上訴人等及其他不特定人通行期間，上訴人等並未加以阻止
    ，經歷之年代又甚久遠等語，自為可取。揆諸前揭判決意旨
    ，可知被上訴人等縱因住屋關係而利用系爭三筆土地較為頻
    繁，但此係享受公共地役關係公法上之反射利益，上訴人等
    對系爭三筆土地所有權之行使自亦受有限制，其等不得依民
    法第787條第1項規定，向被上訴人等請求給付通行系爭三筆
    土地之償金。
四、綜上所述，上訴人等並未舉證被上訴人等有何占有系爭三筆
    土地而受有利益致上訴人等受有損害；及被上訴人等係因享
    受公共地役關係而使用土地之反射利益。從而，上訴人等依
    不當得利、袋地通行權人應支付償金之法律關係，請求被上
    訴人簡振輝應給付伊等1,181,485元，及自起訴狀繕本送達
    之翌日起至返還土地之日止，按月給付19,671元；被上訴人
    林榮輝應給付伊等173,010元，及自起訴狀繕本送達之翌日
    起至返還土地之日止，按月給付2,884元，均為無理由。原
    審為上訴人等敗訴之判決，核無違誤。上訴意旨仍執陳詞指
    摘原判決不當，求予廢棄，非有理由，應予駁回。
五、本件事證已臻明確，兩造其餘攻擊防禦方法及各自舉證，經
    本院審酌後，核與本件判決結果不生影響，爰不逐一論述，
    附此敘明。
六、據上論結，本件上訴為無理由，依民事訴訟法第449條第1項
    、第78條，第85條第1項前段，判決如主文。
中    華    民    國  100    年    7    月    5    日
                     民事第十庭
                       審判長法  官    張宗權
                             法  官    林曉芳
                             法  官    周玫芳
正本係照原本作成。
不得上訴。
中    華    民    國   100    年    7     月    5     日
                              書記官   洪雪娥